臺灣高等法院臺中分院民事判決　　　　　93年度上易字第92號
上　訴　人　卯○○
　　　　　　寅○○
上列 一 人
訴訟代理人　己○○　　住彰化縣秀水鄉○○村○○街48號
　　　　　　丁○　　　住同上
上　訴　人　丑○○　　住彰化縣秀水鄉○○村○○街48號
上列 三 人
訴訟代理人　柯開運律師
上　訴　人
即反訴原告　庚○○　　住彰化縣秀水鄉○○村○○街48號
　　　　　　子○○　　住彰化縣秀水鄉○○村○○街66之3號
被　上訴人
即反訴被告　戊○○　　住彰化縣秀水鄉○○村○○街64巷1號
上列 一 人
訴訟代理人　辛○○　　住同上
被　上訴人
即反訴被告　丙○○　　住彰化縣秀水鄉○○村○○街64巷2號
　　　　　　巳○○　　住彰化縣秀水鄉○○村○○街64巷3號
上列 一 人
訴訟代理人　壬○○　　住同上
被　上訴人
即反訴被告　乙　○　　住彰化縣秀水鄉○○村○○街64巷4號
兼上列四人
訴訟代理人　甲○○　　住彰化縣秀水鄉○○村○○街64巷5號
上列 四 人
訴訟代理人　辰○○　　住同上
　　　　　　癸○○　　住彰化縣秀水鄉○○村○○街64巷2號
上列當事人間請求通行等事件，上訴人對於中華民國92年12月22
日臺灣彰化地方法院92年度訴字第763號第一審判決提起上訴，
上訴人庚○○、子○○並於本院提起反訴，本院於民國94年8月9
日言詞辯論終結，判決如下：
    主    文
上訴駁回。
原判決主文第一、二、三項更正為「一、被告卯○○、寅○○、
丑○○應將其共有坐落彰化縣秀水鄉○○段四九○地號土地內如
附圖一（即九十三年五月十九日彰化地政事務所函覆本院之土地
複丈成果圖）所示編號Ｂ６部分、面積十九平方公尺土地上之圍
牆等地上物拆除，留做通路供原告通行。二、被告庚○○應將其
所有坐落彰化縣秀水鄉○○段四八九之九地號土地內，如前項附
圖一所示編號Ｂ３部分土地、面積十平方公尺之土地，同段四八
九之一○地號土地如同附圖一編號Ｂ４部分土地、面積九平方公
尺之土地，及同段四八九之一一地號土地內如附圖一編號Ｂ５部
分土地、面積二十九平方公尺之土地，留做通路供原告通行。三
、被告子○○應將其所有坐落彰化縣秀水鄉○○段四八九之八地
號土地如附圖一Ｂ２部分土地、面積十平方公尺之土地，留做通
路供原告通行。」
反訴被告戊○○應自民國九十四年四月十九日起按年給付反訴原
告庚○○新台幣玖佰陸拾捌元；反訴被告丙○○、巳○○各應自
民國九十四年四月十九日起按年給付反訴原告庚○○新台幣壹仟
零貳元；反訴被告乙○應自民國九十四年四月十九日起按年給付
反訴原告庚○○新台幣壹仟零拾伍元；反訴被告甲○○應自民
國九十四年四月十九日起按年給付反訴原告庚○○新台幣仟陸
佰柒拾元。
反訴被告戊○○應自民國九十四年四月十九日起按年給付反訴原
告子○○新台幣貳佰零貳元；反訴被告丙○○、巳○○各應自民
國九十四年四月十九日起按年給付反訴原告子○○新台幣貳佰零
玖元；反訴被告乙○應自民國九十四年四月十九日起按年給付反
訴原告子○○新台幣貳佰拾陸元；反訴被告甲○○應自民國九十
四年四月十九日起按年給付反訴原告子○○新台幣柒佰陸拾伍元
。
反訴原告庚○○、子○○其餘反訴駁回。
本訴第二審訴訟費用由上訴人負擔（被上訴人減縮部分除外），
反訴訴訟費用（撤回部除外），由反訴被告甲○○負擔五分之二
，餘由其餘反訴被告負擔。
    事實及理由
甲、程序方面：
(一)、在第二審提起反訴，非經他造同意，不得為之，但就同一訴
    訟標的有提起反訴之利益者，不在此限，民事訴訟法第四百
    四十六條第二項第二款定有明文。查，本件上訴人庚○○、
    子○○依據民法第七百八十七條第一項後段規定，就被上訴
    人即反訴被告之本訴請求容忍通行之訴訟，提起請求給付償
    金之反訴部分，即有提起反訴之利益，經核與上開規定相符
    ，應予准許，合先敘明。
(二)、按訴狀送達後，原告不得將原訴變更或追加他訴。但擴張或
    減縮應受判決事項之聲明者，不在此限，民事訴訟法第二百
    五十五條第一項但書第三款定有明文。被上訴人於起訴時，
    以四米路寬為計算基準，其訴之聲明第一項為請求上訴人卯
    ○○等三人應將所有系爭四九○地號土地上面積八十平方公
    尺之圍牆等地上物拆除、訴之聲明第三項請求上訴人子○○
    應將其所有系爭四八九之八地號土地上面積十一平方公尺之
    土地，留作通路供被上訴人通行，嗣於本院審理中，改以二
    ．五米路寬為計算基準，將上開聲明中之面積依序減縮為如
    本判決主文第二項之更正聲明所示，核其減縮為應受判決事
    項之聲明，揆諸首開規定，應准許之。
乙、實體方面：
一、被上訴人起訴主張：伊等五人所有坐落彰化縣秀水鄉○○段
    （以下稱系爭土地）四九二（被上訴人甲○○所有）、四九
    二之一（被上訴人乙○所有）、四九二之二（被上訴人巳○
    ○所有）、四九二之三（被上訴人周志銘所有）、四九二之
    四（被上訴人戊○○所有）地號等五筆土地，四周皆不鄰公
    路，北側與彰化縣秀水鄉明正國民小學（同段四九六、四九
    七地號土地）之南面圍牆為鄰、西側與三越紡織股份有限公
    司之西面圍牆為鄰，且四八九之四、五、六地號等三筆土地
    雖面臨三越街，但該等土地上亦各自有居住使用中之建物坐
    落其上，致其周圍地可供被上訴人等五人通行至公路僅該五
    筆土地東側及南側上有上訴人等五人與原審被告周水金共有
    或所有之同段四八九之七（原審被告周水金所有）、四八九
    之八（上訴人子○○所有）、四八九之九、四八九之十、四
    八九之十一（均屬上訴人庚○○所有）及四九○（上訴人卯
    ○○、寅○○、丑○○共有）地號等六筆土地如原判決附圖
    所示編號Ｂ，面積十二平方公尺；編號Ｆ，編號十平方公尺
    ；編號Ｈ，面積九平方公尺；編號Ｊ，面積二十九平方公尺
    ；編號Ｄ，面積十一平方公尺及編號Ｌ，面積八十平方公尺
    ，方可與公路聯絡，既非任意擴張被上訴人之通行範圍，亦
    符合民法第七百八十七條對調和個人所有之利害關係，且充
    分發揮袋地之經濟效益，伊等請求通行該等土地，於法自非
    無據，應受法律之保護。再者，上訴人已承認四八九地號土
    地係於民國（下同）六十六年一月二十一日經合併分割增為
    四八九之七、八、九、十、十一地號等五筆土地，訴外人陳
    宗男亦尚未向原審被告周水金買受分割後之四八九之八地號
    土地。周水金本應在四九二之一、二、三、四及四九三之一
    、二、三、四地號等八筆土地興建房屋之時，即需以四八九
    之七、八、九、十、十一地號等五筆土地之部分預留為通路
    之用，並不得供作房屋建築用地，惟原審被告周水金待房屋
    興建完工並銷售完成後，為獲取暴利，將四八九之八、九、
    十、十一地號土地原應作為通路之部分售與知情之上訴人庚
    ○○及訴外人陳宗男，由上訴人庚○○於四八九之十一地號
    、訴外人陳宗男於四八九之八地號土地上分別建造房屋，致
    原來應留通路變窄之外，更以四九二之一、二、三、四及四
    九三之一、二、三、四地號等八筆土地與公路無適宜之聯絡
    為由，伺機請求伊等五人需以承租之方式，始得通行於上訴
    人庚○○及子○○所有之四八九之九、十、十一及四八九之
    八地號等四筆土地如原審判決附圖二所示編號Ｆ，面積十平
    方公尺；編號Ｈ，面積九平方公尺；編號Ｊ，面積二十九平
    方公尺及編號Ｄ，面積十一平方公尺，方可與公路聯絡，顯
    屬權利之濫用，應不受法律之保護。三越街六四巷口原來即
    有三點二公尺左右之寬度，車輛可以正常速度進出巷口且不
    曾發生事故，惟上訴人卯○○、寅○○、丑○○等三人於系
    爭四九○地號土地西側界址上設置有一點五公尺高度之圍牆
    後，現今巷口寬度僅有一點二五公尺，極易生公眾往來之危
    險等情，求為命(一)上訴人卯○○、寅○○、丑○○應將其所
    有前開四九○地號土地內，如附圖二所示Ｌ部分面積八十平
    方公尺之圍牆等地上物拆除，留作通路供被上訴人通行，並
    應將附圖二所示丁２部分面積五平方公尺之土地，供被上訴
    人設置排水溝；(二)上訴人庚○○應將其所有前開四八九之九
    地號土地上如附圖二Ｆ部分面積十平方公尺、四八九之一○
    地號土地上如附圖二Ｈ部分面積九平方公尺、四八九之一一
    地號土地上如附圖二Ｊ部分面積二十九平方公尺之土地，留
    作通路供被上訴人通行，並應將四八九之九地號土地上如附
    圖二丙２部分面積二平方公尺、四八九之一○地號土地上如
    附圖二丁２部分面積三平方公尺、四八九之一一地號土地上
    如附圖二戊２部分面積七平方公尺之土地，供被上訴人設置
    排水溝渠；(三)上訴人子○○應將其所有前開四八九之八地號
    土地上如附圖二Ｄ部分面積十一平方公尺之土地，留作通路
    供被上訴人通行，並應將如附圖二乙２部分面積三平方公尺
    之土地，供被上訴人設置排水溝渠；(四)原審被告周水金應將
    其有同段四八九之七地號土地如附圖二所示Ｂ部分土地面積
    十二平方公尺，留作通路供被上訴人通行，並將附圖二所示
    甲２部分面積二平方公尺，供被上訴人設排水溝渠之判決（
    原審判命上訴人卯○○、寅○○、丑○○應將其共有四九
    ○地號土地如附圖二所示編號Ｌ部分面積八十平方公尺土地
    上之圍牆等地上物拆除，留作通路供被上訴人通行；上訴人
    庚○○應將其所有四八九－九地號土地如附圖二所示編號Ｆ
    部分面積十平方公尺之土地、同段四八九－一○地號土地如
    附圖二編號Ｈ部分面積九平方公尺之土地，及同段四八九－
    一一地號土地如附圖二編號Ｊ部分面積二十九平方公尺之土
　　地，留作通路供被上訴人通行；上訴人子○○應將其所有四
 　 八九－八地號土地如附圖二編號Ｄ部分面積十一平方公尺之
　　土地，留作通路供被上訴人通行；原審被告周水金應將其所
  　有四八九－七地號土地如附圖二編號Ｂ部分面積十二平方公
    尺之土地，留作道路供被上訴人通行，並應將附圖二編號甲
    ２部分面積二平方公尺之土地，供被上訴人設置排水溝，其
    餘請求駁回。被上訴人對其駁回部分及原審被告周水金對其
    敗訴部分均未聲明不服）。另就上訴人庚○○、子○○提起
    反訴部分，則不同意補償等語抗辯，其答辯聲明：(一)反訴駁
    回。(二)訴訟費用由反訴原告負擔。
二、上訴人卯○○、寅○○、丑○○則以：伊等三人雖在系爭四
    九○地號土地西側界址設置圍牆，惟並不妨害被上訴人通行
    ，被上訴人主張坐落系爭土地與公路無適宜聯絡，致不能為
    通常使用之袋地乙節，伊等三人認與事實不符，應予否認。
    系爭四九○地號土地原為伊等之先父曾列所有，嗣於六十八
    年三月五日贈與登記與伊等三人共有，曾列及伊等三人均未
    曾出具土地使用同意書，同意將系爭四九○地號土地如原判
    決附圖二所示Ｌ部分面積八十平方公尺提供被上訴人五人及
    訴外人陳宗男（或原審共同被告子○○）作為通路使用，則
    被上訴人等於興建房屋之前，必須自留通路，否則即無法取
    得建築執照及使用執照。再者，上訴人子○○、庚○○係向
    原審被告周水金承買系爭土地，原審被告周水金將四八九地
    號土地分割增為四八九之七、八、九、十、十一等五筆土地
    及將四九二地號土地分割增為四九二之一、二、三、四之前
    （按四八九地號土地於六十八年十二月八日登記為原審被告
    周水金之配偶周陳秀娥所有，嗣於七十一年一月十九日變更
    登記為原審被告周水金所有；四九二地號土地於六十年六月
    四日登記為訴外人白陳閃所有，嗣於七十三年七月三十日因
    夫妻聯合財產名義變更登記為訴外人白昭雄所有），上訴人
    子○○、庚○○於買受當時，即應注意其買受之土地對外通
    行之問題，由土地謄本及地籍圖明顯可看出當時已無對外之
    通行道路，應向出賣人要求通行道路，而不應使用伊等所有
    系爭四九○地號土地如原判決所附土地複丈成果圖編號Ｌ部
    分面積八十平方公尺作為通路。被上訴人甲○○所有系爭四
    八八地號土地，與被上訴人甲○○所有系爭四九二地號土地
    相比鄰，四八八之六地號土地係由四八八地號土地分割而來
    ，四八八之六地號土地目前面臨三越街，則被上訴人等均應
    就近經由被上訴人甲○○所有四八八、四八八之六地號土地
    與三越街聯絡，被上訴人等為圖不當利益，故意造成袋地，
    再以袋地依法請求通行權，如此惡意行為，不應准許對於上
    訴人卯○○等主張通行系爭四九○地號土地，更不得再受任
    何補償。退步言，縱認被上訴人等對於系爭四九○地號土地
    得主張通行權，最多亦僅能容許其主張通行二‧五米之寬度
    ，而不應容許其主張通行四公尺之寬度，被上訴人主張應有
    四公尺之寬度，顯屬權利之濫用，被上訴人之通路問題，應
    由原審被告周水金與上訴人庚○○解決，被上訴人庚○○應
    將三越街六十六號房屋拆除作為通路，被上訴人對於上訴人
    卯○○等三人不得主張通行系爭四九○地號土地，伊等所建
    造之圍牆，亦無拆除作為通路供被上訴人通行之理等語，資
    為抗辯（反訴部分已撤回）。
三、上訴人庚○○、子○○則以：被上訴人請求上訴人庚○○、
    子○○部分土地留作道路供其通行之主張，上訴人庚○○、
    子○○未曾有異議，在被上訴人提出袋地通行權之訴訟前，
    上訴人庚○○、子○○曾要求被上訴人先經由鄉公所調解委
    員會來解決雙方面之問題，而設置圍牆妨害被上訴人之通行
    ，本非上訴人庚○○、子○○所為，被上訴人僅需針對第一
    審被告卯○○、寅○○、丑○○提起訴訟即可，實不需對無
    異議之伊等二人提起本件訴訟等語抗辯。又被上訴人既通行
    伊等土地，依民法第七百八十八條規定，應支付償金，爰依
    法提起反訴等情，並求為命(一)、反訴被告戊○○、丙○○、
    巳○○各給反訴原告庚○○新台幣（下同）二萬九千四百零
    二元、反訴被告乙○給付反訴原告庚○○二萬九千九百零九
    元、反訴被告甲○○給付反訴原告庚○○三十四萬二千五百
    五十八元，及均自民國九十四年四月十九日起按年息百分之
    五計算之利息；(二)、反訴被告戊○○、丙○○、巳○○各給
    付反訴原告子○○一千九百五十七元、反訴被告乙○給付反
    訴原告子○○一千九百九十一元、反訴被告甲○○給付反訴
    原告子○○二萬二千八百零六元，及均自九十四年四月十九
    日起按年息百分之五計算之利息之判決。
四、被上訴人等主張系爭四九二、四九二之一、四九二之二、四
    九二之三、四九二之四地號等五筆土地，皆為與公路無適宜
    聯絡，致不能通常使用之袋地，本於袋地通行權之規定，請
    求上訴人卯○○等三人拆除地上物，及上訴人等應將如附圖
    一所示B2、B3、B4、B5、B6部分之土地，供被上訴人等通行
    等語；被上訴人則以上揭情詞置辯。查：
(一)、按「民法第七百八十七條第一項所謂土地與公路無適宜之聯
    絡，致不能為通常之使用，其情形不以土地絕對不通公路為
    限，即土地雖非絕對不通公路，因其通行困難以致不能為通
    常之使用時，亦應許其通行周圍地以至公路」，最高法院著
    有五十三年度台上字第二九九六號判例可參。故土地是否與
    公路無適宜之聯絡，致不能為通常之使用，為判斷鄰地通行
    權之要件之一。又「土地是否不能為通常使用，應斟酌土地
    之形狀、面積、位置及用途定之」，最高法院八十一年度台
    上字第二四五三號判決可供參考。
(二)、被上訴人主張其為系爭土地四九二、四九二之一、四九二之
    二、四九二之三、四九二之四地號土地所有權人，該筆土地
    四周除同地段四九○地號土地上如原審判決附圖二所示Ｌ部
    份已經開闢成彰化縣秀水鄉○○村○○街六十四巷之柏油路
    及排水溝外，對外無其餘道路可直接對外聯絡等情，為上訴
    人所不爭執，並經本院履勘現場無誤，有勘驗筆錄在卷足憑
    （見本院卷第一宗第八三頁），足見系爭四九二至四九二之
    四地號等五筆土地與道路即彰化縣秀水鄉○○村○○街並未
    相鄰，必須經由他人之土地始能通往埔崙村三越街，是被上
    訴人主張系爭四九二至四九二之四地號等五筆土地自屬與公
    路無適宜聯絡之袋地等語，應可信為真實。
(三)、上訴人卯○○、寅○○、丑○○主張：系爭四八八地號土地
    ，與被上訴人甲○○所有系爭四九二地號土地相比鄰，四八
    八之六地號係由四八八地號土地分割而來，被上訴人應經由
    被上訴人甲○○所有四八八、四八八之六地號土地與三越街
    聯絡等語。按因土地分割，致有不通公路之土地者，不通公
    路土地之所有人，因至公路，僅得通行他分割人之所有地，
    民法第七百八十九條第一項定有明文。然查，系爭四九二至
    四九二之四地號等五筆土地均係自四九二地號土地分割而來
    ，四九二地號土地於六十年六月五日之登記所有人為白陳閃
    、四九三地號土地於六十二年十二月八日之登記名義人為周
    陳秀娥、四八九地號土地於六十年六月五日之登記名義人為
    陳恒，而非屬同一人所有等情，有土地登記謄本、舊式土地
    登記簿謄本在卷可稽。惟分割前原系爭四九二地號土地即為
    袋地，亦非與四九○、四九三、四八九地號土地自同一筆土
    地分割而來。系爭四九二至四九二之四地號土地不通公路，
    既非因分割所致，自無民法第七百八十九條第一項規定之適
    用。為此，其等上訴人抗辯：系爭土地係因分割致有不通公
    路之情形，被上訴人僅得請求通行同段四八八、四八八之六
    地號土地云云，實不足取。
(四)、又土地因與公路無適宜之聯絡，致不能為通常之使用者，土
    地所有人得通行周圍地以至公路。前項有通行權人，應於必
    要之範圍內，擇其周圍地損害最少之處所及方法為之。民法
    第七百八十七條第一項前段、第二項分別定有明文。本件系
    爭土地與公路無適宜之聯絡，致不能為通常之使用，除西側
    上訴人所有系爭土地仍為空地外，北側與彰化縣秀水鄉明正
    國民小學（同段四九六、四九七地號土地）之南面圍牆為鄰
    ，西側與三越紡織股份有限公司之西面圍牆為鄰，且四八九
    之四、五、六地號等三筆土地雖面臨三越街，但該等土地上
    亦各自有居住使用中之建物坐落其上，又被上訴人等人自民
    國五十四年起即通行附圖一所示之埔崙村三越街巷道，為兩
    造所不爭執，並有被上訴人於原審所提相片二張在卷可稽，
    顯然被上訴人以此巷道為通行道路，亦無權利濫用情形，足
    見被上訴人經由上訴人所有系爭土地通行至彰化縣秀水鄉○
    ○村○○街，其通行距離最短，使用鄰地面積最小，亦無需
    損及現有房屋，確為周圍地損害最少之處所及方法。因此，
    被上訴人請求通行上訴人所有系爭土地，於法自屬有據，應
    予准許。至上訴人卯○○、寅○○、丑○○等人請求再向彰
    化縣政府調取庚○○及被上訴人房屋建照及使用申請乙事，
    惟按袋地通行權係土地與土地間之相鄰關係，其標的物係土
　　地，故衡量袋地通行權，應以土地與土地間之關係為判斷依
  　據，而非以建物與建物間之關係，為判斷依據，是此部分之
    請求，即無必要，附此說明。
(五)、復按通行之必要範圍，尚應審酌當事人意願、兩造之土地使
    用、住居現況、交通出入工具及鄰地之用途等一切情狀而定
    。本院審酌被上訴人土地現與公路之連接狀況，應與土地通
    行之相鄰關係以促進物盡其用之社會整體利益之目的，及於
    通行之必要範圍內，擇其周圍地損害最少之處所及方法，認
    被上訴人於本院減縮主張道路寬度二‧五米寬，即如附圖一
    所示（如主文第二項之更正），上訴人卯○○、寅○○、丑
    ○○應將其共有同段四九○地號土地內如附圖一所示編號
　　Ｂ６部分、面積十九平方公尺土地上之圍牆等地上物拆除，
  　留做通路供被上訴人通行；上訴人庚○○應將其所有同段四
    八九之九地號土地內，如前項附圖一所示編號Ｂ３部分土地
　　、面積十平方公尺之土地，同段四八九之一○地號土地如同
 　 附圖一編號Ｂ４部分土地、面積九平方公尺之土地，及同段
    四八九之一一地號土地內如附圖一編號Ｂ５部分土地、面積
    二十九平方公尺之土地，留做通路供被上訴人通行；上訴人
    子○○應將其所有同段四八九之八地號土地如附圖一Ｂ２部
    分土地、面積十平方公尺之土地，留做通路供被上訴人通行
    ，洵屬洽當，應予准許。
五、反訴部分：按土地因與公路無適宜之聯絡，致不能為通常使
    用者，土地所有權人得通行周圍地以至公路。但對於通行地
    因此所受之損害，應支付償金，民法第七百八十七條第一項
    定有明文。查：本訴部分，本院既准許反訴被告即被上訴人
    通行系爭四八九之八（附圖一編號B2）、四八九之九（附圖
    一編號B3）、四八九之十（附圖一編號B4）、四八九之十一
    （附圖一編號B5）地號即如附圖一所示部分面積分別為十、
    十、九、二十九平方公尺土地，則上訴人即反訴原告庚○○
    、子○○依前揭規定，請求反訴被告等就其所受之損害，支
    付償金等語，自屬有據，是反訴被告不同意補償云云，為不
    足取。按民法第七百八十七條、第七百八十八條但書所定有
    通行權人，對於通行地所受之損害應支付償金。此償金支付
    義務，自取得通行權起，為通行權人之當然負擔，非因自通
    行權人為實際之第一次通行而發生；而償金以補償通行地之
    損害為目的，其金額係以通行地所有人所受損害為標準定之
    ，如當事人未約定者，由法院判定之。另償金之支付方法，
    我國民法並無規定，依通行地所受損害之有永續性或確定性
    與否，原則固有不同，在有永續性而且不確定之損害，如通
    行地所受使用或收益減縮之損害，且除當事人另約定外，以
    每年預為支付為宜，惟若係僅有一時性質，而且確定之損害
    ，如因開設道路而需拆除建築物或砍伐其上樹木等作物之損
    害，則以一次償金為宜。查，本件通行權之損害係繼續性存
    在，非僅屬一次性而已，故反訴原告庚○○、子○○請求依
    華聲企業發展鑑定顧有限公司之鑑定，以一次給付償金，自
    有未合。為此，依土地法第一百零五條、第九十七條第一項
    之規定，建築房屋之基地租金，以不超過該土地申報價額年
    息百分之十為限，其所謂土地之申報總價額，依法定地價，
    土地所有權人依土地法所申報之地價為法定地價。次按基地
    租金之數額，除以基地申報地價為基礎外，尚須斟酌基地之
    位置，工商業繁榮之程度，承租人利用基地之經濟價值及所
    受利益等項，並與鄰地租金相比較，以為決定（最高法院六
    十八年度台上字第三○七一號判例參照）。本院爰審酌系爭
    土地距市區稍有距離，商業氣息並不濃厚，發展相對於市區
    較為緩慢及落後，生活必需品依賴市中心程度較高，以住宅
    機能為主，且反訴原告庚○○所有同段四八九之九、十、十
    一地號土地及反訴原告子○○所有同段九四八九之八地號土
    地均濱臨系爭土地，雖須提供出土地給反訴被告通行，但亦
    有使用土地，即系爭土地並非全然由反訴被告通行等一切情
    形，認反訴原告庚○○、子○○得請求之損害應以按年依申
    報地價百分之八計算為適當，並以此標準計算反訴被告等人
    應支付之償金，始為允當。至反訴被告甲○○辯稱支付償金
    應由其等反訴被告五人平分負擔等語，但為反訴被告戊○○
    不同意。按反訴被告甲○○所有四九二地號土地面積為一一
    ０平方公尺，反訴被告乙○所有四九二之一地號土地面積為
    三一平方公尺，反訴被告巳○○所有四九二之二地號土地面
    積為三０平方公尺，反訴被告丙○○所有四九二之三地號土
    地面積為三０平方公尺，反訴被告戊○○所有四九二之四地
    號土地面積為二十九平方公尺，有土地登記簿謄本五份在卷
    可稽（見本院卷第一宗第一一二至一一六頁），是其等五人
    所有土地之經濟價值不一，自難以平均分擔計算其等應負擔
    之補償費，故反訴被告甲○○之上開抗辯，為不足採。基此
    ，應以土地面積比例分擔補償費，反訴被告甲○○、乙○、
    巳○○、丙○○、戊○○就償金應分擔之比例依序為110/23
    0、31/230、30/230、30/230、29/230，是以本件補償金之
    計算，應以申報地價X8%X通行面積X各反訴被告所有權面積
    比例之公式，計算本件之租金，論列如下：
(一)、反訴原告庚○○部分：反訴原告庚○○所有系爭土地四八九
    之九、四八九之十、四八九之十一地號土地，供反訴被告等
    通行之土地面積分別為十平方公尺、九平方公尺、二十九平
    方公尺，合計為四十八平方公尺，土地申報現值為每平方公
    尺二千元（見本院卷第一宗第一○八至一一一頁）。
１、反訴被告甲○○應給付反訴原告子○○三千六百七十三元（
    計算式：2,000X8%X48X110/230=3,673，小數點以下四捨五
    入，以下同）
２、反訴被告乙○應給付反訴原告庚○○一千零三十五元（計算
    式：2,000X8%X48X31/230=1,035）
３、反訴被告巳○○應給付反訴原告庚○○一千零二元（計算式
    ：2,000X8%X48X30/230=1,002）
４、反訴被告周志銘應給付反訴原告庚○○一千零二元（計算式
    ：2,000X8%X48X30/230=1,002）
５、反訴被告戊○○應給付反訴原告庚○○九百六十八元（計算
    式：2,000X8%X48X29/230=968）
(二)、反訴原告子○○部分：反訴原告子○○所有系爭土地四八九
    之八地號土地，供反訴被被告等通行之土地面積為十平方公
    尺，土地公告現值為每平方公尺二千元（見本院卷第一宗第
    一○七頁）。
１、反訴被告甲○○應給付反訴原告子○○七百六十五元（計算
    式：2,000X8%X10X110/230=765）
２、反訴原告乙○應給付反訴原告子○○二百十六元（計算式：
    2,000X8%X10X31/230=216）
３、反訴被告巳○○應給付反訴原告子○○二百零九元（計算式
    ：2,000X8%X10X30/230=209）
４、反訴被告周志銘應給付反訴原告子○○二百零九元（計算式
    ：2,000X8%X10X30/230=209）
５、反訴被告戊○○應給付反訴原告子○○二百零二元（計算式
    ：2,000X8%X10X29/230=202）
(三)、綜上，反訴原告庚○○、子○○請求反訴被告各按年給付上
    開補償金，洵屬有據，應予准許。逾此部分之補償金請求，
    則不應准許。
六、綜上所述，被上訴人主張通行上訴人所有系爭土地如附圖一
    所示編號B2、B3、B4、B5、B6部分之土地以與三越街聯絡，
    為通行周圍地損害最少之處所及方法，自屬適宜之通行路徑
    。上訴人抗辯被上訴人主張之通行土地，違反袋地通行權之
    規定云云，並無可採；從而，被上訴人本於前開袋地所有權
    人之地位，依據袋地通行權之法律關係，請求通行上訴人所
    有系爭土地附圖一所示編號B2至B6部分之土地，並命上訴人
    卯○○等三人將附圖所示編號B6部分內之圍牆等地上物拆除
    ，洵屬正當，應予准許。原審就此減縮部分准許被上訴人所
    請，依法核無不合。上訴意旨，猶執前詞，指摘原判決此部
    分不當，請求廢棄改判，為無理由，應予駁回。至上訴人即
    反訴原告庚○○、子○○於本院提起反訴，請求自更正聲明
    之翌日即九十四年四月十九日起按年給付其等二人之補償金
    ，如主文第三、四項所示，為有理由，應予准許。逾此部分
    之請求，為無理由，應併予駁回。
七、本件事證已明，兩造其餘攻擊防禦及舉證，因與判決結果均
    不生影響，爰不逐一論述，併此敘明。
八、據上論結，本件上訴人之上訴為無理由，反訴原告庚○○、
    子○○之反訴為一部有理由、一部無理由，依民事訴訟法第
    四百五十條、第四百四十九條第一項、第七十九條、第八十
    五條第一項但書，判決如主文。
中　　華　　民　　國　　94　　年　　8 　　月　　23　　日
                    民事第七庭審判長法　官  邱森樟
                                    法　官  陳賢慧
                                    法　官  盧江陽
以上正本係照原本作成。
均不得上訴。
                                    書記官  康孝慈
中　　華　　民　　國　　94　　年　　8 　　月　　23　　日
                                        　　　　　　　Ｂ
